【裁判字號】    97,上訴,111
【裁判日期】    970711
【裁判案由】    擄人勒贖
【裁判全文】
臺灣高等法院花蓮分院刑事判決         97年度上訴字第111號
上  訴  人
即  被  告  乙○○
選任辯護人  魏辰州律師
上列上訴人因擄人勒贖案件，不服臺灣花蓮地方法院中華民國97
年4月16日，97年度重訴字第1號第一審判決（起訴案號：臺灣花
蓮地方法院檢察署96年度偵字第5793號、96年度偵字第5796號）
，提起上訴，本院判決如下：
    主  文
上訴駁回。
    事  實
一、乙○○（綽號阿安）與戊○○（綽號阿姆拉）及甲○○（戊○○、甲○○2人經原審論以共同犯擄人勒贖，分別處有期
    徒刑7年6月、7年，提起上訴後，旋撤回上訴而告確定）等3
    人，於民國96年6月底，經戊○○提議擄人勒贖，獲得另2人
    同意，而共同基於擄人勒贖之犯意聯絡，商議綁票對象、方
    法，因乙○○曾向丁○○之父親張建智購買泰國蝦、淡水蝦
    ，認張家經濟狀況良好，且熟悉丁○○晚間會單獨至倉庫工
    作之作息，即提議以丁○○為人質，向張家勒贖新台幣（下
    同）2百萬元，經戊○○、甲○○同意一起著手實行。於同
    年6月30日，3人在乙○○位於花蓮縣花蓮市豐村138號之5號
    住處，預備犯案用之長刀、鐵棍及手套、膠帶、口罩、全罩
    式安全帽、鴨舌帽等工具後，乙○○、戊○○於同年7月1日
    ，先至丁○○工作之花蓮縣壽豐鄉○○○路倉庫附近，勘查
    路線及其作息。嗣於同年7月2日20時許，3人均著黑色上衣
    及深色褲子，在戊○○所經營位於花蓮縣花蓮市○○街之便
    利店會合後，由乙○○駕駛戊○○所有車牌號碼L3-7258 號
    之日產Cefiro自小客車，搭載戊○○、甲○○至丁○○工作
    之上開倉庫附近，靜候時機，並分別戴上前開手套、口罩、
    安全帽、鴨舌帽等物，以掩人耳目。同日22時30分許，3 人
    見丁○○獨自駕駛車號JA-5590號自小貨車至該倉庫前卸貨
    ，認機不可失，即由戊○○持長刀架在丁○○之右頸部，甲○○、乙○○則分持鐵棍，合力強將丁○○帶上該自小客車
    後座，並由戊○○、甲○○分坐丁○○之右、左側防其脫逃
    ，在車上，戊○○一直將刀子架在丁○○脖子上，不小心割
    傷其右頸部，造成7公分長之切割傷（傷害部分，未據丁○○提出告訴），復由甲○○以膠帶矇住丁○○之眼睛、嘴巴
    及手腳，並向丁○○稱「2小時內籌出2百萬元…我們只要錢
    財，不會傷害你」等語，由乙○○負責開車至同縣壽豐鄉共
    和村「夢田有機農場」附近農地，將丁○○帶下車，命其坐
    下，戊○○向丁○○稱「我們只是要錢，不會傷害你，拿到
    錢就偷渡出去，你委屈一點！」等語後，僅留下甲○○看守
    丁○○，乙○○、戊○○則駕車到附近之公用電話亭（電話
    號碼000-0000號），由戊○○打4次電話聯絡丁○○家人索
    取贖金，於96年7月2日23時28分許，以上開公用電話聯絡丁○○之妻江俞潔行動電話0000000000，稱：「妳先生在我手
    裡！」，旋即掛斷電話。又約隔3分鐘即於同日23時31分許
    ，聯絡江俞潔稱：「妳先生在我手裡，準備2百萬元，拿到
    你家出來的台11線，到時會再打電話跟妳聯絡！」，未等江
    俞潔回答，戊○○又掛斷電話。又約隔1分鐘，即於同日23
    時32分許，聯絡江俞潔，稱：「妳有在準備了嗎？」江俞潔
    答以沒有辦法拿出600萬元出來。戊○○說：「是200萬元，
    不是600萬元，不夠的話，也可以拿妳家的金飾出來，我到
    時會換地方，不可以報警！」，又約隔17分鐘，即於同日23
    時49分許，聯絡江俞潔，稱：「妳有沒有在準備錢？」，江
    俞潔為了要將歹徒聲音錄下，即假裝跟對方說：「我手機收
    訊不好，可不可以打家裡電話？」戊○○說：「好。」，江
    俞潔說：「我家電話0000000。」，然後戊○○就掛斷電話
    ，與乙○○一起返回綑綁丁○○的地點，要接甲○○與丁○○一起上車再外出打電話，甲○○說將被害人留在現場就好
    ，隨即由甲○○以膠帶將丁○○與一株枝幹細的樹綁在一起
    ，之後，乙○○即開車載戊○○、甲○○一起至花蓮縣壽豐
    鄉○○路○段108號公共電話，於同日23時51分30秒，至同鄉
    ○○路28號公共電話，於同日23時57分11秒，至同鄉○○路
    ○段129號公共電話處，於翌（3）日0時13分32秒，計3次均
    推由甲○○續打電話與丁○○之家人為勒贖之意思表示。而
    在乙○○等3人外出打勒贖電話期間，丁○○感覺四下已無
    看守之人，即奮力掙脫，逃往附近同縣壽豐鄉○○村○○○
    路120號之民宅借用行動電話，而於96年7月2日23時53分，
    向其妻江俞潔報平安，故乙○○等人後開3通打電話向江俞
    潔及其公公張建智索贖時，江俞潔及丁○○之父張建智即藉
    詞推託、拒絕付款。待乙○○、戊○○、甲○○3人打完電
    話返回現場，發現丁○○已自行逃脫，事跡敗露後，即駕車
    沿壽豐鄉○○道往花蓮市方向逃逸，並沿途將上述作案用之
    長刀、鐵棍、手套、口罩、安全帽等物，丟棄在路旁草叢及
    木瓜溪橋下等處（前揭物品均未扣案，業已滅失）。
二、案經告訴人丁○○訴由花蓮縣警察局吉安分局報告台灣花蓮
    地方法院檢察署檢察官偵查起訴。
    理  由
壹、證據能力部分：
一、按被告以外之人於審判外之言詞或書面陳述，除法律有規定
    者外，不得作為證據。被告以外之人於偵查中向檢察官所為
    之陳述，除顯有不可信之情況者外，得為證據，刑事訴訟法
    第159條第1項、第159條之1第2項定有明文。次按被告以外
    之人於審判外之陳述，雖不符刑事訴訟法第159條之1至第15
    9條之4之規定，而經當事人於審判程序同意作為證據，法院
    審酌該言詞陳述或書面陳述作成時之情況，認為適當者，亦
    得為證據；當事人、代理人或辯護人於法院調查證據時，知
    有第159條第1項不得為證據之情形，而未於言詞辯論終結前
    聲明異議者，視為有前項之同意，同法第159條之5亦定有明
    文。
二、查被告乙○○及其辯護人對證人丁○○、江俞潔、張建智及
    同案被告戊○○、甲○○於警詢、偵查中之陳述作為證據，
    並無意見（見原審卷第107頁、本院97年6月2日準備程序筆
    錄），亦未於言詞辯論終結前聲明異議；本院審酌其等作證
    時所處之狀況，並無受外力不當干擾之情事，亦無顯有不可
    信之情形，以之作為證據自屬適當，揆之上開規定，均有證
    據能力。
貳、實體部分：
一、訊據被告乙○○固坦承有於前開事實所載之時地與同案被告
    戊○○、甲○○等3人共同對被害人丁○○及其家人即被害
    人江俞潔、張建智為擄人勒贖之犯行（見花蓮縣警察局吉安
    分局吉警偵字第0968003870號（下稱警二卷）第1頁至第17
    頁、臺灣花蓮地方法院檢察署96年度偵字第5796號（下稱偵
    二卷）、原審卷第13頁、第143頁、本院卷第98頁至第101頁
    ），惟辯稱：我有對被害人釋放的動作等語。
二、經查：被告乙○○確有與戊○○、甲○○等3人於上開時地
    共同綁架被害人丁○○，進而以公用電話向被害人丁○○之
    家人即其妻江俞潔、其父張建智為勒取贖款之意思表示等情
    ，業據被告乙○○於警詢、偵查、原審及本院審理中分別供
    述：「是我提議丁○○為作案目標…我在7月1日的時候，在
    我花蓮市豐村138之5號住所，準備膠帶（土黃色1捲及透明1
    捲）、鐵棍1支（空心R管長約50公分、銀色）、番刀1把、
    棉質手套2雙、黑色鴨舌帽3頂、2個白色口罩、全罩式安全
    帽1頂…作案車輛是戊○○的，車號是L3-7258…擄人地點在
    他們（丁○○）家外約300公尺的1間小倉庫門口前面，被害
    人是在晚上11點多到倉庫，我們開車過去，由甲○○及戊○○押被害人上車…在擄人過程中被害人脖子受傷，是刀子架
    在脖子上不小心劃到的…被害人沒有反抗，甲○○嚇令被害
    人說不要害怕，乖乖上車，配合取財，戊○○說只要錢，沒
    有別的意思，請被害人不要懼怕，甲○○又叫被害人不要動
    ，只是用膠帶輕輕的綁一下…上車以後甲○○及戊○○一起
    用膠帶將被害人的眼睛、手腳綑綁…由我開車到附近1公里
    處的草叢…到第2現場後由甲○○和戊○○將被害人帶下車
    ，…我吩咐甲○○將被害人不要綑綁太緊，然後我就載戊○○到附近活動中心騎樓下打公共電話。戊○○打電話給被害
    人家屬，說你兒子在我手上，要2百萬元跑路費，家屬不理
    他，把電話掛掉，戊○○繼續打了2通電話，但是打不通，
    後來我就載戊○○回第2現場，然後我們3人就走了，甲○○
    說還要打電話，我們到壽豐的2處電話亭，分別打了各2通，
    有1通有接到他爸爸的回應，但是被害人的爸爸說沒有錢…
    」（見警二卷第5頁至第17頁）；被告於偵查中供述：「我
    提議說被害人的家人有錢，環境不錯，提供給戊○○、甲○○參考…」（見偵二卷第22頁）；被告乙○○在原審中供述
    ：「我認罪，對於起訴書之犯罪事實我完全沒有爭執，我有
    擄人勒贖。」（見原審卷第13頁）；於本院中被告供述：「
    我有參與擄人勒贖，我們一開始綁人後打電話給家屬，打不
    通，我們就後悔了…對原審判決所記載之事實，我沒有意見
    」（見本院卷第29頁、96頁至100頁），核與共犯甲○○供
    述：「我與『阿安』、『阿姆拉』3人…於96年7月2日晚23
    時許，開車至被害人處，『阿姆拉』持刀，我與『阿安』持
    鐵棍將被害人強押上車…將被害人眼睛、手、腳用膠帶綑綁
    ，載至離倉庫約3至5公里處草叢藏匿，之後由我看守被害人
    ，而『阿安』及『阿姆拉』外出找公用電話與被害人家屬聯
    繫，準備勒贖200萬元。他們2人外出聯繫約10至20分鐘，又
    返回藏匿地點，『阿安』接著要我與被害人一起上車再度外
    出打電話，當時我心裡其實已經很後悔，就跟『阿安』說將
    被害人留在現場就好，我就故意找一根樹幹很細的樹，將被
    害人用膠帶和樹綁在一起…當我們3人外出聯絡被害人家屬
    知道拿不到錢時，心想要放棄但又不知被害人是否沒有脫困
    而受有危險，就又返回現場確認，之後看到被害人已脫困離
    開現場，我們3人就駕車返回花蓮市…此案是『阿姆拉』提
    議，被害人是『阿安』選的…編號8（指認戊○○照片）是
    共犯『阿姆拉』，編號11（指認乙○○照片）是共犯『阿安
    』」（見花蓮縣警察局吉安分局吉警偵字第0968003774號（
    下稱警一卷）第5至7頁、警二卷第34頁至36頁），甲○○於
    警詢時又供述：「…之前4通勒贖電話是乙○○及戊○○撥
    打的（之後3通電話是我撥打的）」（見警二卷第38頁、39
    頁），甲○○於偵查中供述：「提議者是『阿布拉』（戊○○），我跟乙○○、戊○○一起下手。…12月17日去吉安分
    局做完筆錄回來…阿安問我有沒有去做筆錄，我說有，他叫
    我跟他（指戊○○）兩個不要互相供出來」等語（見偵一卷
    第12頁、14頁）。共同被告戊○○供稱：「本案是由乙○○
    提議，在6月中旬策畫的，由我與甲○○、乙○○等人…被
    害對象也是由乙○○去尋找…兇器及膠帶是乙○○家裡拿出
    來的，交通工具是我的自小客車L3-7258…在作案前4、5天
    一起去壽豐地區看過被害對象下貨的倉庫…（作案當日）我
    們3人將被害人強押上車，我在車上是將刀子架在被害人脖
    子上，甲○○再以膠帶綑綁被害人的雙眼及手腳，當時我在
    車上發現被害人的脖子被我的刀子割傷血流不止，我就向被
    害人道歉並說我不是故意的，並拿衛生紙給被害人擦拭止血
    …甲○○對被害人說：『我們不會傷害你，只是要錢而已』
    ，然後乙○○又將車子開到一處偏僻的地方，將被害人押下
    車，並詢問被害人家裡電話，甲○○說他要留在原地看守被
    害人，我與乙○○開車去外面打電話…乙○○要我打電話到
    被害人的家裡，我一共打3、4通，都是被害人的老婆接的…
    我第1通電話就告訴他老婆：『妳老公在我們這裡，妳 去找
    妳父親去籌錢，我等一下再打電話給妳』，我掛掉電話後，
    我就有一點後悔，乙○○就告訴我你膽子也大一點，叫我馬
    上再打電話去他家，約隔了5分鐘左右，我又打第2通電話去
    被害人家裡，我就問他老婆錢準備好了沒有，他回答說還沒
    ，我就將電話掛掉，約隔了4分鐘後，我又打第3通電話到被
    害人家裡，結果對方沒有人接電話，我就將電話掛掉，乙○○就要我打被害人爸爸的電話，乙○○就將被害人爸爸的電
    話號碼告訴我，我就打電話給他爸爸，但是我一聽到對方的
    聲音時，我一緊張沒有講到話就急忙將電話掛掉，然後我和
    乙○○就開車回到甲○○那邊，去接甲○○，一回到那邊，
    我就和甲○○用膠帶將被害人身體綁在一棵小樹上，然後就
    直接開車離開。我們走台9丙線回來，回到花蓮市後，我們
    就將車子停放在花蓮市○○路市公所附近，然後改換開乙○○他媽媽的棗紅色的豐田牌車子（車號我不知道），然後我
    們3人又回到剛才綁被害人的地方，我們在車上討論，如果
    沒有成功，我們就將人質釋放，然後到了台9丙線，乙○○
    和甲○○就叫我在馬路上旁邊等，他們2個去將人質放掉，
    約15至20分鐘左右，他們就開車回來接我，並告訴我人已經
    不見了，我們就直接回到花蓮市各自離開。」（見警二卷第
    23頁至第26頁），其於偵查中以證人身分供前具結證稱：「
    乙○○提議（勒贖的）是案發前1、2個禮拜，我們一起擄走
    被害人並勒贖。（犯案之長刀、2支鐵棍、安全帽、口罩）
    都是乙○○準備的…案發後安全帽當晚丟在路邊，口罩沿東
    華旁邊那條新路沿路丟…」（見偵二卷第19頁），又戊○○
    於原審審理時就審判長問對檢察官起訴之犯罪事實有何意見
    時，答以「我承認」（見原審卷第143頁）。是被告與共犯
    戊○○、甲○○就其等作案之情節所供稱悉相符合，另被害
    人丁○○就其被綁之情節與上開3人所稱情節一致，並陳稱
    ：
    「我感覺四下無人，我開始由手部自行掙脫，自行離開現場
    」（見警一卷第17頁、警二卷第41頁），丁○○於偵查中陳
    稱：伊遭3人拿兇器擄上車，歹徒之1人拿西瓜刀，不小心劃
    傷伊，對方說只要錢財，不會害我，後來我只知道被綁在一
    個比較細的東西上，像比較細的樹幹等語（見花蓮地方法院
    檢察署96年度偵字第5793號卷（下稱偵一卷））其於偵查中
    陳述，3名歹徒離開現場後，我自行掙脫後，到附近住家請
    求向警方報案處理，我感覺四下無人，開始由手部掙脫，自
    行逃離現場（見花蓮地方法院檢察署96年度他字第666 號卷
    第8頁、第10頁）。又丁○○在原審以證人身分供前具結稱
    ：歹徒沒有說能跑就跑，但有表示如果有機會的話可以自行
    處理…歹徒只纏了2圈而已，我很快就掙脫。我一確定他們
    不在，就用力掙脫膠帶（見原審卷第136、137、138頁），
    丁○○於本院審理中供前具結證稱：伊手綁在背後，但樹幹
    是綁在上半身，上半身跟樹幹是用膠帶綁在一起，他們是先
    把我的手反綁在背後，然後再上車，下車的時候，再用膠帶
    把我跟樹枝綑綁在一起。樹枝是在我的右側，就是我右臂的
    地方，大概繞了2、3圈。我感覺四下沒有人的時候，我先從
    後面的手用力掙脫，解開身上的膠帶，到附近的民宅借用民
    宅的電話打回家，是民宅的主人報警的。歹徒有沒有割膠帶
    我沒辦法確定等語（見本院卷第95、96頁），是被害人丁○○在警詢、偵查及法院審理中均陳稱歹徒沒有鬆綁放伊走，
    是伊自行掙脫逃離現場的。另證人江俞潔接獲歹徒撥打伊行
    動電話0000000000號，談話內容稱：「妳先生在我手裡！」
    ，旋即掛斷電話。又約隔3分鐘即於同日23時31分許，聯絡
    江俞潔稱：「妳先生在我手裡，準備2百萬元，拿到妳家出
    來的台11線，到時會再打電話跟妳聯絡！」，未等江俞潔回
    答，戊○○又掛斷電話。又約隔1分鐘，即於同日23時32分
    許，聯絡江俞潔，稱：「妳有在準備了嗎？」江俞潔答以沒
    有辦法拿出600萬元出來。戊○○說：「是200萬元，不是
    600萬元，不夠的話，也可以拿妳家的金飾出來，我到時會
    換地方，不可以報警！」，又約隔17分鐘，即於同日23 時
    49分許，聯絡江俞潔，稱：「妳有沒有在準備錢？」，江俞
    潔為了要將歹徒聲音錄下，即假裝跟對方說：「我手機收訊
    不好，可不可以打家裡電話？」戊○○說：「好。」，江俞
    潔說：「我家電話0000000。」，然後戊○○就掛斷電話（
    見警一卷第19至第21頁，警二卷第44頁至第45頁；他字卷第
    13、14頁），又被害人張建智（丁○○之父）於警詢中陳稱
    ：伊與歹徒無債務糾紛，只見過乙○○（有向伊買過蝦子）
    ，伊接獲歹徒電話，有告訴他們「我們是做農的，沒有那麼
    多錢」，後來他們又打我的行動電話，我還是這麼說（見警
    一卷第22至第24頁、警二卷第46頁至48頁、偵一卷第48頁）
    ，是被害人江俞潔及張建智均陳稱：被告等有打電話，向其
    等稱他們有擄走被害人丁○○而要求其等準備贖款之語，此
    外並有通聯及通訊監察資料、模擬犯罪過程照片及警員所繪
    製之現場圖1份以及指認犯罪嫌疑人紀錄表1份可證（見警一
    卷第33頁至57頁、第67至70頁；警二卷第106頁至124 頁、
    他字卷第15頁至23頁）。綜上事證，被告擄人勒贖事證明確
    ，應依法論科。
三、核被告所為，係犯刑法第347條第1項之擄人勒贖罪，被告乙○○與戊○○、甲○○3人間就上開犯行有犯意聯絡及行為
    分擔，均為共同正犯，原審判決據以論罪，核無違誤。被告
    及其辯護人雖辯稱：被告有釋放被害人丁○○，應依刑法第
    347條第5項前段規定減輕其刑云云，惟就上開事證顯示，被
    害人丁○○係自行掙脫，並非被告等所釋放，被告上開所辯
    不足採信。原審審酌被告乙○○因曾向被害人之父親張建智
    購買蝦子，熟悉張家經濟狀況及被害人工作時地，而提議以
    丁○○作為人質，並負責駕車，及被告犯罪後之態度，不但
    於初次警詢時矢口否認犯罪，並於警詢後私下要求同案被告
    甲○○不要供出伊，於偵查及地院審理時尚辯稱：是戊○○
    、甲○○找伊幫忙開車、做事，伊以為是恐嚇取財云云，不
    知悔改等情狀，及斟酌檢察官就被告具體求刑10年尚屬過重
    ，就被告乙○○科處有期徒刑8年，量刑尚稱允適；且被告
    擄人勒贖之犯罪情節並無顯可憫恕及情輕法重之情形，被告
    及其辯護人請求依刑法第59條之規定酌減其刑，核與該條規
    定不符，難以准許。被告上訴為無理由，應予駁回。被告犯
    案所用之工具，均經被告犯案後丟棄，並未尋獲，此有電話
    紀錄單附卷可證（見偵二卷第37頁），應認業已滅失，原審
    未諭知沒收，亦無違誤，至於扣案之3支行動電話，雖分屬
    被告乙○○及共犯戊○○、李俊鴻等3人所有，但非供本件
    犯罪或預備犯罪之用，依法不得宣告沒收，併此敘明。
四、依刑事訴訟法第368條規定，判決如主文。
本案經檢察官丙○○到庭執行職務。
中    華    民    國    97    年    7    月     11    日
                  刑事庭審判長法  官  謝 志 揚
                              法  官  許 仕 楓
                              法  官  劉 雪 惠
以上正本證明與原本無異。
如不服本判決，應於判決送達後10日內，向本院提出上訴狀。其
未敘述理由者，並應於提出上訴狀後10日內本院補提理由狀（均
須附繕本）。
                              書記官  陳 萬 山
中    華    民    國    97    年    7    月     11    日
附錄：本案論罪科刑法條全文
中華民國刑法第347條
（擄人勒贖罪）
意圖勒贖而擄人者，處死刑、無期徒刑或 7 年以上有期徒刑。
因而致人於死者，處死刑、無期徒刑或 12 年以上有期徒刑；致
重傷者，處死刑、無期徒刑或 10 年以上有期徒刑。
第 1 項之未遂犯罰之。
預備犯第 1 項之罪者，處 2 年以下有期徒刑。
犯第 1 項之罪，未經取贖而釋放被害人者，減輕其刑；取贖後而
釋放被害人者，得減輕其刑。


司法院資訊處製作；財團法人民間司法改革基金會備份。
